ACORDAO-COMPLETO-2526139

ACÓRDÃO 247/2022 ATA 4/2022 - PLENÁRIO

VISTA, relatada e discutida esta solicitação da Comissão de Fiscalização Financeira e Controle da Câmara dos Deputados de realização de "auditoria contábil e financeira, bem como verificação de adequação de legalidade e de legitimidade, das operações de crédito realizadas com recursos dos Fundos Constitucionais de Financiamento".
ACORDAM os Ministros do Tribunal de Contas da União, reunidos em sessão do Plenário, diante das razões expostas pelo Relator e com fundamento no art. 38, inciso I, da Lei 8.443/1992, no art. 232, inciso III, do Regimento Interno, e nos arts. 6º, inciso I; 14, inciso II; e 15, §§ 2º e 3º, da Resolução-TCU 215/2008, em:
9.1. conhecer desta solicitação da Comissão de Fiscalização Financeira e Controle da Câmara dos Deputados;
9.2. incluir, no plano de fiscalização do Tribunal em andamento, auditoria com o objetivo de avaliar (i) a legalidade e a legitimidade da aplicação dos recursos dos Fundos Constitucionais de Financiamento (FNE, FNO, FCO) , especialmente quanto à aderência das operações aos requisitos previstos na Lei 7.827/1989 e aos normativos de regência das operações de crédito e à focalização da política pública; e (ii) a efetividade da política pública e a suficiência dos recursos federais para garantir a execução da política com vista à redução das desigualdades inter-regionais de maneira eficaz, eficiente e econômica; nos moldes propostos pela SecexDesenvolvimento;
9.3. autorizar a prorrogação do prazo para atendimento integral desta solicitação até 16/9/2022 e dar conhecimento desta medida à CFFC/CD;
9.4. encaminhar cópia deste acórdão à Comissão de Fiscalização Financeira e Controle da Câmara dos Deputados, com a informação de que o relatório e o voto que a fundamentam estão disponíveis no endereço eletrônico www.tcu.gov.br/acordaos;
9.5. restituir este processo à SecexDesenvolvimento para as providências administrativas a seu cargo, e mantê-lo aberto até o atendimento integral da solicitação do Congresso Nacional.
o pedido, nos termos do art. 6º, I, da Resolução-TCU 215/2008.

Solicitação do Congresso Nacional em que se requer a realização de auditoria combinada (conformidade e operacional) nas operações de crédito realizadas com recursos dos Fundos Constitucionais de Financiamento.

Ministério do Desenvolvimento Regional - MDR, Fundo Constitucional de Financiamento do Norte - FNO, Fundo Constitucional de Financiamento do Nordeste - FNE e Fundo Constitucional de Financiamento do Centro-Oeste - FCO

3. Solicitante: Comissão de Fiscalização Financeira e Controle da Câmara dos Deputados (CFFC/CD)

13.1. Ministros presentes: Bruno Dantas (na Presidência), Walton Alencar Rodrigues, Benjamin Zymler, Augusto Nardes, Aroldo Cedraz, Vital do Rêgo, Jorge Oliveira (Relator) e Antonio Anastasia.
13.2. Ministros-Substitutos presentes: Augusto Sherman Cavalcanti, Marcos Bemquerer Costa e Weder de Oliveira.

ACORDAO-COMPLETO-2550292

Acórdão 2057/2022 - Plenário

JORGE OLIVEIRA

Adoto como relatório a instrução produzida na Secretaria de Controle Externo do Desenvolvimento Econômico - Secex Desenvolvimento, endossada pelo corpo dirigente daquela unidade técnica e a seguir transcrita (peças 9/10) :
"Trata-se da Proposta de Fiscalização e Controle (PFC) 44/2019, assinada em 8 de dezembro de 2021, da relatoria do Deputado Federal Hildo Rocha e de autoria do Deputado Federal José Nelto (peça 3, p. 1) , encaminhada a este Tribunal de Contas da União (TCU) pelo presidente da Comissão de Fiscalização Financeira e Controle da Câmara dos Deputados (CFFC/CD) , o Deputado Federal Áureo Ribeiro, por meio do qual foi solicitada ao Tribunal a realização de    'auditoria contábil e financeira, bem como verificação de adequação de legalidade e de legitimidade, das operações de crédito realizadas com recursos dos Fundos Constitucionais de Financiamento' (peças 2, p. 1, e 3, p. 1) . 
Na fundamentação da peça inaugural, de autoria do Deputado José Nelto (peça 3, p. 3) , assevera-se que:
'[...] desde sua entrada em operação, citados fundos (Fundos Constitucionais) se constituem em instrumento essencial para o financiamento da política regional brasileira, nos termos da Política Nacional de Desenvolvimento Regional (PNDR) . Ao longo das últimas três décadas, mais de R$ 318 bilhões foram disponibilizados ao micro, pequeno, médio e grande produtor. 
Desta forma, haja vista a competência constitucional conferida às Comissões da Câmara dos Deputados para exercer o controle externo e, ainda, levando-se em consideração a atualidade, a materialidade e a abrangência dos fatos descritos, considera-se oportuna e conveniente a implementação da presente proposta.'
Em razão dos fatos expostos, a Comissão de Fiscalização Financeira e Controle deliberou que esta Corte de Contas deveria (peça 3, pp. 4-5) :
	a) analisar a aderência das operações realizadas pelos Fundos Constitucionais aos requisitos previstos na Lei 7.827, de 27 de setembro de 1989; 
	b) analisar o atendimento dos normativos de regência das operações de crédito;
	c) avaliar a destinação dos recursos de acordo com as regiões previstas na legislação;
	d) avaliar o cumprimento de tratamento preferencial às atividades produtivas de pequenos e miniprodutores rurais e pequenas e microempresas, conforme inc. III do art. 3º da Lei 7.827/1989; e
	e) demais avaliações contábeis, financeiras e orçamentárias relevantes para a avaliação da efetividade das políticas de financiamento dos fundos.
EXAME DE ADMISSIBILIDADE
Preliminarmente, registra-se que a solicitação preenche os requisitos de admissibilidade previstos no art. 38, inciso I, da Lei 8.443, de 16 de julho de 1992, c/c o art. 232, inciso III, do Regimento Interno do TCU (RI/TCU) e o art. 4º, inciso I, alínea 'b', da Resolução-TCU 215, de 20 de agosto de 2008. Assim, legítima a autoridade solicitante, cabe o conhecimento do expediente como Solicitação do Congresso Nacional.
EXAME TÉCNICO
Análise da Solicitação
5.	Primeiramente, cabe analisar com detalhes a PFC no intuito de entender a necessidade da CFFC/CD e elaborar uma proposta de ação por parte do Tribunal de acordo com os instrumentos fiscalizatórios previstos regimentalmente. Em conformidade com a solicitação da comissão (peça 3, pp. 1-5) : 
'Vem a esta Comissão proposta de fiscalização e controle - PFC, com fulcro no art. 60, incisos I e II, e art. 61 do Regimento Interno da Câmara dos Deputados, e no art. 70 da Constituição Federal, para que, ouvido o Plenário desta Comissão, sejam adotadas as medidas necessárias à realização - com o auxílio do Tribunal de Contas da União (TCU) - de ato fiscalização e controle com o propósito de realizar auditoria contábil e financeira, bem como verificação de adequação de legalidade e de legitimidade, das operações de crédito realizadas com recursos dos Fundos Constitucionais de Financiamento.
[...]
Por fim, sob a perspectiva econômica e orçamentária, importa analisar se os recursos federais foram integralmente empregados de acordo com a legislação de regência, assim como se são suficientes para garantir a execução da política pública de financiamento às atividades produtivas com vista à redução das desigualdades interregionais de maneira eficaz, eficiente, econômica e efetiva.
[...]
Neste sentido, será solicitado ao Tribunal que adote os métodos que entender pertinentes para examinar a regularidade, legalidade, legitimidade e o cumprimento, principalmente da focalização da política pública, devendo avaliar os tópicos abaixo enumerados, sem prejuízo de outros pontos que considerar relevantes para o alcance dos objetivos da fiscalização:
a) analisar a aderência das operações realizadas pelos Fundos Constitucionais aos requisitos previstos na Lei 7.827, de 27 de setembro de 1989; 
b) analisar o atendimento dos normativos de regência das operações de crédito;
c) avaliar a destinação dos recursos de acordo com as regiões previstas na legislação;
d) avaliar o cumprimento de tratamento preferencial às atividades produtivas de pequenos e miniprodutores rurais e pequenas e microempresas, conforme inc. III do art. 3º da Lei 7.827/1989; e
e) demais avaliações contábeis, financeiras e orçamentárias relevantes para a avaliação da efetividade das políticas de financiamento dos Fundos.'
 (grifos nossos) 
6.	Classifica-se, assim, a presente SCN conforme o art. 3º, I, da Resolução-TCU 2015/2008: 'I - solicitação de fiscalização de natureza contábil, financeira, orçamentária, operacional e patrimonial'.
7.	Em essência, a Comissão solicita, com relação às operações de crédito concedidas por meio dos Fundos Constitucionais de Financiamento (FCF) : Fundo Constitucional de Financiamento do Norte - FNO; Fundo Constitucional de Financiamento do Nordeste - FNE; e Fundo Constitucional de Financiamento do Centro-Oeste - FCO:
7.1	Avaliação da legalidade e legitimidade da aplicação dos recursos, especialmente quanto a:
a)	aderência das operações aos requisitos previstos na Lei 7.827/1989 e aos normativos de regência das operações de crédito;
b)	focalização da política pública, especialmente quanto à destinação dos recursos de acordo com as regiões previstas na legislação e ao cumprimento de tratamento preferencial às atividades produtivas de pequenos e miniprodutores rurais e pequenas e microempresas, conforme inciso III do art. 3º da Lei 7.827/1989.
7.2	Avaliação quanto à efetividade da política pública e à suficiência dos recursos federais para garantir a execução da política com vista à redução das desigualdades inter-regionais de maneira eficaz, eficiente e econômica. 
8.	Apesar de a solicitação conter o termo 'realizar auditoria contábil e financeira' (peça 3, p. 1) , considera-se, pela análise da essência da solicitação demonstrada acima, que não se refere a pedido de Auditoria Financeira, nos moldes previstos no Manual de Auditoria Financeira do TCU, mas sim uma Auditoria Combinada (Conformidade e Operacional)  para avaliar a legalidade e legitimidade da aplicação dos recursos (aspecto de conformidade) e a eficácia, eficiência, economicidade e efetividade da execução da política pública de financiamento do desenvolvimento regional por meio dos FCF (aspecto operacional) . 
9.	Considerando que a referida auditoria (conformidade e operacional) abarcaria integralmente a resposta esperada pela CFFC/CD e que a própria comissão autorizou ao Tribunal 'que adote os métodos que entender pertinentes' (peça 3, p. 4) , conclui-se que não haveria desvirtuamento da solicitação da PFC 44/2019. Salienta-se que nada impede que eventuais análises financeiras e contábeis sejam feitas como instrumentos de avaliação no âmbito da auditoria proposta. 
10.	Cabe informar, ainda, que está no planejamento da SecexDesenvolvimento realizar auditoria financeira na conta 'Financiamentos Concedidos por Fundos Constitucionais (FNO, FNE e FCO) ', subconta de 'Empréstimo e Financiamentos' do Balanço Geral da União referente ao exercício de 2022, que se iniciará no segundo semestre de 2022 e findará em 30/3/2023, em conformidade com o cronograma regular da auditoria de contas de governo.
11.	Mais adiante será detalhada a auditoria a ser proposta para responder à PFC 44/2019 (itens 21-40) . 
Trabalhos recentes nos FCF 
12.	É importante destacar os trabalhos mais recentes feitos pelo TCU e pelo Conselho de Monitoramento e Avaliação de Políticas Públicas (CMAP) nos FCF.
13.	O Conselho de Monitoramento e Avaliação de Políticas Públicas foi instituído pelo Decreto 9.834/2019 e consiste em instância de natureza consultiva com a finalidade de avaliar uma lista de políticas públicas previamente selecionadas, que são financiadas por gastos diretos ou subsídios da União. É composto pelos seguintes membros titulares: Secretário-Executivo do Ministério da Economia, que o coordena; Secretário-Executivo da Casa Civil da Presidência da República; e Secretário-Executivo da Controladoria-Geral da União (CGU) .
14.	No âmbito do CMAP, a Controladoria-Geral da União (coordenadora) e o Instituto de Pesquisa Econômica Aplicada (Ipea) realizaram, no Ciclo 2020, auditoria cujo objetivo foi avaliar a operacionalização do FNO, FCO e FNE quanto aos seus aspectos de governança, a conformidade de alocação dos recursos e sua sustentabilidade financeira, e a sua efetividade no que se refere ao atingimento dos objetivos da Política Nacional de Desenvolvimento Regional (PNDR) . 
15.	Considerando que o trabalho possuiu objeto e objetivos semelhantes a esta SCN, seus resultados podem auxiliar a auditoria a ser proposta. O relatório da auditoria do CMAP nos FCF encontra-se em: https://www.gov.br/economia/pt-br/acesso-a-informacao/participacao-social/conselhos-e-orgaos-colegiados/cmap.
16.	No âmbito do TCU foram realizadas duas fiscalizações recentes: TC Processo 025.768/2020-4, realizada pela SecexDesenvolvimento; e TC Processo 022.621/2020-2, realizada pela SecexFinanças em parceria com a SecexDesenvolvimento.
17.	O TC Processo 025.768/2020-4 (Acórdão 1448/2021-TCU-Plenário) se referiu a Levantamento de Auditoria de escopo amplo, decorrente de deliberação constante do Despacho de 8/7/2020 do Ministro Aroldo Cedraz, cujo objetivo foi identificar objetos e instrumentos de fiscalização que poderiam contribuir para o aperfeiçoamento da governança e da gestão da Política Nacional de Desenvolvimento Regional. Nesse trabalho foram levantados vários riscos referentes aos Fundos Constitucionais, sendo que alguns serão apresentados mais adiante e serão aproveitados na avaliação de riscos da auditoria a ser proposta.
18. 	O TC Processo 022.621/2020-2 (Acórdão 141/2021-TCU-Plenário) se referiu a Levantamento de Auditoria de escopo restrito, decorrente de deliberação constante do Despacho de 20/5/2020 do Ministro Vital do Rêgo, cujo objetivo foi avaliar os riscos na concessão de financiamentos pelo Banco da Amazônia S.A (Basa) com recursos do FNO, permitindo a identificação de objetos e/ou instrumentos de fiscalização; a proposição de trabalhos que se mostrassem relevantes para o aperfeiçoamento da gestão do fundo; e a busca por informações que permeassem a maior efetividade da política. 	Nesse trabalho foram levantados vários riscos referentes ao FNO, que podem ser extrapolados para os demais fundos (FNE e FCO) . Alguns desses riscos serão apresentados mais adiante e serão aproveitados na avaliação de riscos da auditoria a ser proposta. 
19.	No âmbito deste Levantamento o Tribunal fez a seguinte determinação para a Segecex (Acórdão 141/2021-TCU-Plenário) : 
'9.5. encaminhar cópia desta decisão à Secretaria-Geral de Controle Externo para que realize ações de controle, junto aos bancos operadores dos fundos constitucionais FNO, FNE e FCO, preferencialmente em conjunto com a CGU e com a participação dos diversos atores responsáveis pela gestão e operação desses fundos constitucionais, com o objetivo de identificar e propor medidas concretas e aderentes à realidade dos bancos operadores e do setor produtivo de cada região, de forma a garantir a observância dos objetivos constitucionais que ensejaram a criação de tais fundos, bem como dos plano regionais de desenvolvimento, em especial, para enfrentar o conflito de interesses entre os bancos operadores e as políticas subjacentes a tais fundos, bem como para facilitar o acesso ao crédito por micro e pequenas empresas.' (grifos nossos) 
20.	Assim, considerando que a ação de controle determinada ainda não foi executada e que guarda total pertinência com a presente SCN, a Auditoria Combinada (Conformidade e Operacional) proposta, que será apresentada em detalhes a seguir, cumpriria a solicitação da CFFC/CD e o item 9.5 do Acórdão 141/2021-TCU-Plenário.
Proposta de Fiscalização
21.	Natureza: RELATÓRIO DE AUDITORIA (CONFORMIDADE E OPERACIONAL) 
22.	Objeto: Operações de Crédito concedidas por meio dos Fundos Constitucionais de Financiamento (FNE, FNO e FCO) . 
23.	Objetivos: 
23.1 	avaliação da legalidade e legitimidade da aplicação dos recursos, especialmente quanto (i) à aderência das operações aos requisitos previstos na Lei 7.827/1989 e aos normativos de regência das operações de crédito; e (ii) à focalização da política pública, especialmente quanto à destinação dos recursos de acordo com as regiões previstas na legislação e ao cumprimento de tratamento preferencial às atividades produtivas de pequenos e miniprodutores rurais e pequenas e microempresas, conforme inciso III do art. 3º da Lei 7.827/1989.
23.2 	avaliação quanto à efetividade da política pública e à suficiência dos recursos federais para garantir a execução da política com vista à redução das desigualdades inter-regionais de maneira eficaz, eficiente e econômica. 
24.	Nível de asseguração para a análise de conformidade: 'Razoável'. Isso significa que a conclusão da auditoria será no sentido de informar se o objeto da auditoria, em seus aspectos relevantes, está ou não em conformidade com os critérios aplicáveis - leis, decretos e normas infralegais. 
25.	Padrões de auditoria:  Normas de Auditoria do TCU (NAT-TCU) ; Padrões de Auditoria de Conformidade (TCU) ; Manual de Auditoria Operacional (TCU) ; que são baseados nas International Standards of Supreme Audit Institutions (ISSAIs) 300 (Performance Audit) e 400 (Compliance Audit) . 
26.	Unidades Jurisdicionadas: Ministério do Desenvolvimento Regional (MDR) ; Fundo Constitucional de Financiamento do Norte (FNO) , Fundo Constitucional de Financiamento do Nordeste (FNE) ; Fundo Constitucional de Financiamento do Centro-Oeste (FCO) ; Banco do Nordeste do Brasil S/A (BNB) , Banco da Amazônia (Basa) , Banco do Brasil S/A (BB) , e as Superintendências de Desenvolvimento do Nordeste, Norte e Centro-Oeste (Sudene, Sudam e Sudeco, respectivamente) .
27.	Stakeholders: Comissão de Fiscalização Financeira e Controle (CFFC) da Câmara dos Deputados; Comissão de Desenvolvimento Regional e Turismo do Senado Federal (CDR) ; Comissão de Integração Nacional, Desenvolvimento Regional e da Amazônia da Câmara dos Deputados (Cindra) ; Conselho de Monitoramento e Avaliação de Políticas Públicas (CMAP) ; Associação Nordeste Forte; Associação Brasileira de Estudos Regionais e Urbanos. 
28.	Escopo (PRELIMINAR) : 
28.1	Período a ser analisado: aplicações do FCO, FNO e FNE nos exercícios de 2020 e 2021. Decidiu-se por esses dois exercícios devido aos seguintes critérios:
a)	Suficiência: com esse período é possível atingir os objetivos propostos e entregar os resultados esperados pela CFFC/CD;
b)	Relevância: abarca contexto da pandemia, que possui requisitos normativos específicos e tende a gerar alto impacto na sociedade;
c)	Complementaridade: o trabalho feito nos FCF pelo CMAP abarcou avaliação da focalização da política para os exercícios de 2017, 2018 e 2019. Evitaria assim o retrabalho e complementaria o trabalho do referido conselho;
d)	Comparabilidade: analisando dois exercícios é possível compará-los. Além disso, poderão ser comparados com os resultados alcançados pelo CMAP nos anos anteriores. 
e)	Atualidade: refere-se aos dois últimos exercícios de aplicação. 
28.2	Critérios de auditoria: 
a)	Lei 7.827, de 27 de setembro de 1989, que regulamenta o art. 159, inciso I, alínea 'c', da Constituição Federal e institui o FNO, FNE e FCO; 
b)	Decreto 9.810, de 30 de maio de 2019, que institui a Política Nacional de Desenvolvimento Regional; 
c)	Portaria MDR 2.175, de 13 de agosto de 2020, que estabelece as diretrizes e orientações gerais para a aplicação dos recursos dos FCF para o exercício de 2021; 
d)	Resolução Condel/Sudene 137, de 19 de agosto de 2020, que aprovou as diretrizes e prioridades do FNE para o exercício de 2021 (Proposição 134/2020) ;
e)	Ato Condel Sudam 50, de 18 de agosto de 2020, que estabeleceu diretrizes e prioridades do FNO para o exercício de 2021; 
f)	Resolução Condel/Sudeco 100, de 18 de agosto de 2020, que aprovou as diretrizes e prioridades do FCO para o exercício de 2021; 
g)	Portaria-MDR 1.953, de 15 de agosto de 2019: estabelece diretrizes e orientações para o FNE para o exercício de 2020; 
h)	Portaria-MDR 1.954, de 15 de agosto de 2019: estabelece diretrizes e orientações para o FNO para o exercício de 2020; 
i)	Portaria-MDR 1.955, de 15 de agosto de 2019: estabelece diretrizes e orientações para o FCO para o exercício de 2020.
29.	Materialidade: Alta (ver tabela abaixo) 
Tabela 1- Valores Contratados por Fundo de 2011 a 2020 (R$ milhões) 
	Ano
	FCO
	FNE
	FNO
	Total

	2011
	5.546
	11.091
	1.869
	18.506

	2012
	5.861
	11.970
	4.283
	22.114

	2013
	6.092
	12.727
	4.719
	23.538

	2014
	5.706
	13.453
	5.357
	24.516

	2015
	5.275
	11.495
	3.965
	20.735

	2016
	4.355
	11.241
	2.334
	17.930

	2017
	8.314
	15.971
	2.906
	27.191

	2018
	9.450
	32.653
	4.610
	46.713

	2019
	7.781
	29.558
	7.671
	45.010

	2020
	7.544
	25.843
	10.486
	43.873

	Total
	65.924
	176.002
	48.200
	290.126

  Fonte: Relatório de Gestão 2020 dos Fundos Constitucionais de Financiamento, p. 38.
  Obs. Valores de 2021 ainda não disponíveis. 
30.	O valor da materialidade como referência na auditoria será definido na fase de planejamento.
31.	Equipe de auditoria: com base nas informações detalhadas no Anexo I desta instrução, será designada equipe que possui coletivamente as capacidades, competências e experiências apropriadas para planejar e executar a auditoria. Cumpre destacar que ainda será indicado um terceiro auditor para compor o trabalho pela SecexFinanças, unidade esta que detém em sua clientela os gestores dos fundos constitucionais: BNB, Basa e BB. 
32.	Entende-se que a composição da equipe neste formato reduz o risco de auditoria.
33.	Avaliação de riscos (PRELIMINAR) : a seguir apresentaremos análise de alguns riscos relativos aos FCF levantados em processos recentes do Tribunal: TC Processo 022.621/2020-2 e TC Processo 025.768/2020-4 (vide itens 17-20) . Esta análise será aproveitada na auditoria proposta, sem prejuízo da avaliação de outros riscos durante a fase de planejamento.
RISCOS RELACIONADOS A ASPECTOS DE CONFORMIDADE.
34.	Riscos Gerais: 
Risco 1: concessão de financiamentos em desacordo com os requisitos estabelecidos, sobretudo quanto aos aspectos ambientais e fundiários (Lei 7.827/1989, art. 3º, Inciso IV) . 
Possíveis causas: fragilidade na análise cadastral (pessoal não capacitado, limitação tecnológica para análise documental e falta de clareza nos normativos) .
Possíveis consequências: aumento do risco socioambiental, impactando o desenvolvimento sustentável da região.
Fonte: TC-Processo 022.621/2020-2.
Risco 2: concessão de financiamentos pelo banco operador conforme lógica de mercado em detrimento da política pública.
Possíveis causas: conflito de interesses entre os objetivos da política e os do banco administrador e à multiplicidade de orientações, diretrizes e prioridades para aplicação dos recursos dos fundos.
Possíveis consequências: não aderência plena pelo banco às diretrizes, orientações e prioridades aprovadas, impactando a efetividade das políticas de desenvolvimento regional (PNDR, PRDA e outras políticas regionais ou sub-regionais) .
Fonte: TC-Processo 025.768/2020-4.
35.	Riscos vinculados à focalização da política pública:
35.1	Pequenos e miniprodutores rurais e pequenas e microempresas (Lei 7.827/1989, art. 3º, incisos III e VIII) :
Risco 3: dificuldade de acesso ao crédito por micro e pequenos tomadores, bem como a elevação dos riscos de financiamento. 
Possíveis causas: impossibilidade de os interessados disporem de bens em garantia e à inexistência de fundo garantidor de operações dos Fundos Constitucionais de Financiamento; e administração centralizada de recursos nos bancos administradores, sem repasse para outras instituições financeiras (artigo 9º da Lei 7.827/1989) .
Possíveis consequências: concentração da concessão de crédito nas maiores empresas, impactando o crescimento das desigualdades intrarregionais e a efetividade das políticas de desenvolvimento regional (PNDR, PRDA e outras políticas regionais ou sub-regionais) .
Fonte: TC-Processo 022.621/2020-2.
35.2	Regiões prioritárias (art. 2, § 2º, art. 3º, I e IX, art. 5º, art. 14-A) :
Risco 4: estabelecimento de diretrizes, orientações e prioridades para a concessão de financiamentos com potencial limitado de aprimoramento da gestão dos fundos e de direcionamento de investimentos para os territórios e setores econômicos elencados como prioritários.
Possíveis causas: 
 concessão de financiamentos com recursos dos Fundos em parte dependente da lógica de mercado (demanda dos beneficiários dos empréstimos e oferta de crédito pelos agentes operadores) - 'política passiva';
 regras e critérios para a concessão de financiamentos definidos pelo Conselho Monetário Nacional, limitando a autonomia ministerial na administração dos fundos;
 multiplicidade de orientações, diretrizes e prioridades para aplicação dos recursos dos fundos (CF/1988, Lei 7.827/1989, PNDR e suas múltiplas escalas de atuação, Portarias MDR e Resoluções Condel) ;
 dificuldade de obtenção de consenso nas discussões com o Ministério da Economia e com o Congresso Nacional acerca da reformulação das regras de aplicação de recursos dos fundos.
Possíveis consequências: descumprimento da programação de aplicação dos recursos dos fundos constitucionais e Concessão de financiamentos com baixo poder de transformação da realidade socioeconômica dos territórios alcançados, impactando negativamente a conformidade do processo de administração dos fundos e a efetividade da política de financiamento e da PNDR.
Fonte: TC-Processo 025.768/2020-4.
Risco 5: Não universalização da política entre os entes federativos.
Possíveis causas: administração centralizada de recursos do FNO no Basa, sem repasse para outras instituições financeiras (artigo 9º da Lei 7.827/1989) .
Possíveis consequências: crescimento das desigualdades intrarregionais, impactando o alcance dos objetivos das políticas de desenvolvimento regional (PNDR, PRDA e outras políticas regionais ou sub-regionais) .
Fonte: TC-Processo 022.621/2020-2.
RISCOS RELACIONADOS A ASPECTOS OPERACIONAIS
36.	Focalização da Política Pública e efetividade
Risco 6: estabelecimento de diretrizes, orientações e prioridades para a concessão de financiamentos, sem considerar de que forma os fundos constitucionais podem contribuir de maneira mais efetiva para o atingimento dos objetivos de desenvolvimento regional.
Possíveis causas: 
 ausência do efetivo funcionamento do Sistema de Governança do Desenvolvimento Regional, com destaque para a Câmara de Políticas de Integração Nacional e Desenvolvimento Regional e seu Comitê-Executivo; 
 ausência de planos regionais e sub-regionais estruturados e aprovados pelas instâncias competentes, regularmente monitorados e avaliados, de forma a direcionar a alocação dos recursos e compatibilizar os objetivos específicos dos diversos instrumentos de financiamento com os objetivos maiores da PNDR, considerando as múltiplas escalas de atuação da política (sub-regiões prioritárias por tipologia, faixa de fronteira, RIDEs, semiárido) ;
 não aprovação dos planos regionais de desenvolvimento em tempo hábil para o período 2020-2023.
 baixa participação da Diretoria de Desenvolvimento Regional e Urbano (MDR) na definição de diretrizes e orientações para aplicação dos recursos dos fundos;
 ausência de definição de indicadores qualitativos e quantitativos que permitam a mensuração do desempenho dos Fundos Constitucionais de Financiamento;
 ausência de avaliações sistemáticas dos resultados e dos impactos econômicos e sociais decorrentes da aplicação dos recursos dos Fundos Constitucionais, de forma a permitir a aferição da eficiência, da eficácia e da efetividade da política de financiamento no atingimento dos objetivos de desenvolvimento regional estabelecidos na PNDR.
Possíveis consequências: concessão de financiamentos com baixo poder de transformação da realidade socioeconômica dos territórios alcançados, impactando negativamente a efetividade da política de financiamento e da PNDR.
Fonte: TC-Processo 025.768/2020-4.
Risco 7: sobreposição ou duplicidade de esforços nas atividades desempenhadas pelo MDR e pelas Superintendências na definição das diretrizes.
Possíveis causas: dificuldades na atuação coordenada das entidades responsáveis pela administração dos fundos constitucionais (MDR, Superintendências e bancos operadores) .
Possíveis consequências: elaboração de documentos técnicos relativos à definição de diretrizes, orientações e prioridades, e ao monitoramento da aplicação dos recursos dos fundos, com baixa complementaridade e alta redundância de conteúdos, impactando negativamente a eficiência do processo de administração dos fundos.
Fonte: TC-Processo 025.768/2020-4.
37.	Cronograma: a presente SCN foi autuada neste Tribunal em 16/12/2021, portanto, em conformidade com art. 15, inciso II, da Resolução-TCU 215/2008, deve ser concluída até 16/6/2022  (180 dias) . 
38.	Porém, considerando:
38.1	que os números relativos às operações de 2021 ainda estão sendo tratados pelos bancos gestores - em reunião realizada na data de 27/1/2022, com a área gestora do FCO/Banco do Brasil, foi informado que a previsão para disponibilizar essas informações seria final de fevereiro/2022 (três meses e meio antes do prazo de 16/6/2022, o que deixa uma margem de tempo menor para atuação) ; 
38.2	a grande quantidade de unidades jurisdicionadas envolvidas na auditoria: três superintendências de desenvolvimento (Sudene, Sudam e Sudeco) e três bancos distintos (BNB, Basa e BB) , além do próprio MDR; 
38.3	a presente SCN solicita tanto auditoria de conformidade quanto operacional, esperando resultados amplos;
38.4	que se pretende incluir a demanda do item 9.5 do Acórdão 141/2021-TCU-Plenário no conteúdo da auditoria, a título de racionalização e economia;
39.	Propõe-se, desde já, a extensão do prazo em mais 90 dias, em conformidade com o art. 15, § 2º, da Resolução-TCU 215/2008, sendo o novo prazo de conclusão até 16/9/2022.
40.	A seguir, apresenta-se proposta de cronograma:
	                           Tabela 2: Proposta de cronograma da auditoria
	Fase de auditoria
	Início
	Fim

	Planejamento
	16/2/2022
	29/4/2022

	Execução
	2/5/2022
	15/7/2022

	Relatório
	18/7/2022
	26/8/2022*

	    * Encaminhamento ao gabinete do Relator 20 dias antes do prazo final.
CONCLUSÃO
41.	Por meio da PFC 44/2021, foi solicitada ao TCU a realização de 'auditoria contábil e financeira, bem como verificação de adequação de legalidade e de legitimidade, das operações de crédito realizadas com recursos dos Fundos Constitucionais de Financiamento' (itens 1-3) .
42.	O Exame de Admissibilidade concluiu que a solicitação preenche os requisitos de admissibilidade previstos no art. 38, inciso I, da Lei 8.443, de 16 de julho de 1992, c/c o art. 232, inciso III, do Regimento Interno do TCU (RI/TCU) e o art. 4º, inciso I, alínea 'b', da Resolução-TCU 215, de 20 de agosto de 2008 (item 4) .
43.	A análise feita na presente instrução concluiu que, apesar de a solicitação conter 'realizar auditoria contábil e financeira', não se refere a pedido de Auditoria Financeira, nos moldes previstos no Manual de Auditoria Financeira do TCU, mas sim uma Auditoria Combinada (Conformidade e Operacional) para avaliar a legalidade e legitimidade da aplicação dos recursos (aspecto de conformidade) e a eficácia, eficiência, economicidade e efetividade da execução da política pública de financiamento do desenvolvimento regional por meio dos Fundos Constitucionais de Financiamento (aspecto operacional) (itens 5-11) . 
44.	Por fim, será proposto ao Tribunal:
44.1	conhecer a presente Solicitação do Congresso Nacional;
44.2	incluir, no plano de fiscalização do Tribunal em andamento, auditoria nos moldes previstos nos itens 21-40 desta instrução para atendimento à PFC 44/2019;
44.3	prorrogar o prazo para o atendimento integral da SCN por mais noventa dias, tendo em vista as justificativas inseridas nos itens 38-40 desta instrução, em conformidade com o art. 15, §2º, da Resolução-TCU 215/2008, findando-se em 16/9/2022.
PROPOSTA DE ENCAMINHAMENTO
45.	Ante todo o exposto, submetem-se os autos à consideração superior, propondo:
	a) conhecer da presente solicitação, por preencher os requisitos de admissibilidade previstos no art. 38, inciso I, da Lei 8.443/1992 c/c o art. 232, inciso III, do Regimento Interno do TCU;
	b) incluir, em conformidade com o art. 14, II, da Resolução-TCU 215/2008, no plano de fiscalização do Tribunal em andamento, auditoria com o objetivo de avaliar (i) a legalidade e a legitimidade da aplicação dos recursos dos Fundos Constitucionais de Financiamento (FNE, FNO, FCO) , especialmente quanto à aderência das operações aos requisitos previstos na Lei 7.827/1989 e aos normativos de regência das operações de crédito; e à focalização da política pública; e (ii) a efetividade da política pública e a suficiência dos recursos federais para garantir a execução da política com vista à redução das desigualdades inter-regionais de maneira eficaz, eficiente e econômica; nos moldes apresentados nesta instrução (itens 21-40) ;
	c) autorizar a prorrogação do prazo para o atendimento integral da Solicitação do Congresso Nacional por mais 90 dias, findando-se em 16/9/2022, em conformidade com o art. 15, § 2º, da Resolução-TCU 215/2008; 
	d) caso autorizada a prorrogação, informar a decisão à Comissão de Fiscalização Financeira e Controle da Câmara dos Deputados, em conformidade o art. 15, § 3º, da Resolução-TCU 215/2008; 
	e) encaminhar cópia da deliberação que vier a ser adotada à Comissão de Fiscalização Financeira e Controle da Câmara dos Deputados, bem como informar que o relatório e o voto que a fundamentarem estarão disponíveis no endereço eletrônico www.tcu.gov.br/acordaos;
	f) restituir o presente processo à SecexDesenvolvimento para as providências administrativas a seu cargo, mantendo-o aberto até o atendimento integral do pedido, nos termos do art. 6º, I, da Resolução-TCU 215/2008."
	É o relatório.

não há

Não atuou

SOLICITAÇÃO DO CONGRESSO NACIONAL. AUDITORIA COMBINADA (CONFORMIDADE E OPERACIONAL) DAS OPERAÇÕES DE CRÉDITO COM RECURSOS DOS FUNDOS CONSTITUCIONAIS DE FINANCIAMENTO. CONHECIMENTO E AUTORIZAÇÃO PARA REALIZAÇÃO DA AUDITORIA.

SOLICITAÇÃO DO CONGRESSO NACIONAL (SCN)

Secretaria de Controle Externo do Desenvolvimento Econômico - SecexDesenvolvimento

Atendidos os requisitos de admissibilidade, pode ser conhecida esta solicitação da Comissão de Fiscalização Financeira e Controle da Câmara dos Deputados - CFFC/CD, a partir da Proposta de Fiscalização e Controle - PFC 44/2019, de autoria do Deputado Federal José Nelto e relatada pelo Deputado Federal Hildo Rocha, para a realização de  "auditoria contábil e financeira, bem como verificação de adequação de legalidade e de legitimidade, das operações de crédito realizadas com recursos dos Fundos Constitucionais de Financiamento" - FCF.
2.	Após examinar a matéria, a Secretaria de Controle Externo do Desenvolvimento Econômico - SecexDesenvolvimento, em pareceres uniformes, propôs, no mérito, a inclusão, no plano de fiscalização do Tribunal em andamento, de auditoria destinada a "avaliar (i) a legalidade e a legitimidade da aplicação dos recursos dos Fundos Constitucionais de Financiamento (FNE, FNO, FCO) , especialmente quanto à aderência das operações aos requisitos previstos na Lei 7.827/1989 e aos normativos de regência das operações de crédito; e à focalização da política pública; e (ii) a efetividade da política pública e a suficiência dos recursos federais para garantir a execução da política com vista à redução das desigualdades inter-regionais de maneira eficaz, eficiente e econômica".
3.	Adicionalmente, dada a envergadura do trabalho sugerido, a unidade técnica propôs que seja autorizada a prorrogação, por mais 90 (noventa) dias, do prazo para atendimento integral da solicitação do Congresso Nacional, de modo a findar-se este em 16/09/2022.
4.	Endosso tais manifestações.
5.	Nos termos aprovados pela CFFC/CD, deve este Tribunal: (i) analisar a aderência das operações realizadas pelos Fundos Constitucionais aos requisitos da Lei 7.827/1989; (ii) verificar o atendimento dos normativos de regência das respectivas operações de crédito; (iii) avaliar a destinação dos recursos conforme as regiões definidas na legislação pertinente; (iv) avaliar o cumprimento de tratamento preferencial a atividades produtivas de pequenos e miniprodutores rurais e pequenas e microempresas; e (v) realizar outras avaliações relevantes para aferição da efetividade das políticas de financiamento daqueles Fundos.
6.	Como se vê, busca o Colegiado requerente um exame tanto da regularidade normativa quanto da efetividade das políticas públicas mantidas com recursos dos Fundos em questão, o que envolve aspectos de eficácia, de eficiência e de economicidade das respectivas operações de crédito. Trata-se, pois, de uma auditoria combinada, que conjuga verificação de conformidade e de desempenho, como bem captou a unidade técnica desta Corte.
7.	A proposta elaborada pela SecexDesenvolvimento para realização da fiscalização requerida é adequada para atender à demanda apresentada, uma vez que delineia um escopo compatível com a complexidade do tema e com outros trabalhos recentes realizados nos FCF, tanto pelo TCU quanto pelo Conselho de Monitoramento e Avaliação de Políticas Públicas - CMAP, ente composto por representantes do Ministério da Economia, da Casa Civil da Presidência da República e da Controladoria-Geral da União, que tem por finalidade avaliar políticas públicas.
8.	Nesse sentido, cabe lembrar que, em 2020, o CMAP realizou auditoria para avaliar a operacionalização do FNO, FCO e FNE no tocante a governança, conformidade de alocação de recursos, sustentabilidade financeira e efetividade no atingimento dos objetivos da Política Nacional de Desenvolvimento Regional - PNDR. Dado seu conteúdo similar ao do objeto desta SCN, tal trabalho, disponível no endereção eletrônico https://www.gov.br/economia/pt-br/acesso-a-informacao/participacao-social/conselhos-e-orgaos-colegiados/cmap, constituirá importante subsídio para a auditoria a ser realizada por esta Corte.
9.	Também cabe ressaltar, como justificativa para o escopo proposto pela SecexDesenvolvimento para a auditoria requerida, duas fiscalizações recentes realizadas pelo TCU, constantes dos processos TC-Processo 025.768/2020-4 e TC-Processo 022.621/2020-2, apreciados, respectivamente, pelos Acórdãos do Plenário 1.448/2021 (Relator o Ministro Aroldo Cedraz) e 141/2021 (Relator o Ministro Vital do Rego) .
10. 	No primeiro dos feitos mencionados, buscou-se identificar objetos e instrumentos de fiscalização que poderiam contribuir para aperfeiçoamento da governança e da gestão da PNDR, além de terem sido levantados vários riscos referentes aos FCF.
11.	No segundo processo aludido, foram verificados vários riscos referentes ao FNO, que podem ser extrapolados para o FNE e para o FCO. 
12.	Com base em tais trabalhos, a SecexDesenvolvimento definiu dois objetivos para a fiscalização a ser empreendida, que abrangerá o Ministério do Desenvolvimento Regional - MDR, os Fundos Constitucionais de Financiamento do Norte, do Nordeste e do Centro-Oeste - FNO, FNE e FCO, respectivamente -, o Banco do Nordeste do Brasil S/A - BNB, o Banco da Amazônia - Basa, o Banco do Brasil S/A - BB e as Superintendências de Desenvolvimento do Nordeste, Norte e Centro-Oeste - Sudene, Sudam e Sudeco, respectivamente.
13.	O primeiro objetivo é a avaliação da legalidade e da legitimidade da aplicação dos recursos, em especial quanto (i) à aderência aos requisitos da Lei 7.827/1989 e às normas relativas a operações de crédito e (ii) ao foco das políticas públicas, em particular no tocante à destinação de recursos às regiões previstas na legislação e ao tratamento preferencial de pequenos e miniprodutores rurais e de pequenas e microempresas.
14.	O segundo objetivo é a avaliação da efetividade das políticas públicas e da suficiência de recursos para garantir a redução eficaz, econômica e eficiente de desigualdades regionais.
15.	A análise abrangerá os exercícios de 2020 e de 2021, período que considero adequado por três motivos: (i) é suficiente para atingir, em prazo razoável, os objetivos almejados pela CFFC/CD; (ii) diz respeito ao período da pandemia de Covid-19, que possui requisitos normativos específicos; e (iii) complementa a fiscalização efetuada pelo CMAP nos FCF, que abarcou os exercícios de 2017, 2018 e 2019.
16.	Em princípio, considerando que esta SCN foi autuada em 16/12/2021, o prazo para conclusão do trabalho, nos termos do inciso II do art. 15 da Resolução-TCU 215/2008, esgotar-se-ia em 16/06/2022. 
17.	Contudo, tenho por razoável a prorrogação por 90 (noventa) dias demandada pela SecexDesenvolvimento, considerando que: (i) os números relativos às operações de 2021 ainda estão sendo compilados pelos bancos gestores e, provavelmente, somente estarão disponíveis a partir do final de fevereiro de 2022, o que reduzirá substancialmente a margem de tempo para atuação desta Corte; (ii) há um grande número de unidades jurisdicionadas envolvidas - o MDR, três Superintendências de Desenvolvimento regional e três bancos gestores; (iii) a dupla natureza da fiscalização, que envolve conformidade e desempenho, aumenta sua complexidade e requer maior tempo para sua realização.    
18.	Por fim, além do inegável papel social desempenhado pelos Fundos em questão, chamo a atenção para a materialidade dos recursos envolvidos, pois, apenas nos três anos avaliados no trabalho realizado pelo CMAP, o FNO, o FNE e o FCO, em conjunto, contrataram operações no valor total de R$ 118,9 bilhões. E, embora ainda não estejam disponíveis os números de 2021, como mencionado há pouco, o montante contratado em 2020 foi de cerca de R$ 43,9 bilhões, o que demonstra a pertinência da fiscalização ora proposta.
	Com essas considerações, acolho os pareceres da SecexDesenvolvimento e voto pela adoção da minuta de acórdão que trago a este Colegiado.
TCU, Sala das Sessões, em 9 de fevereiro de 2022.
JORGE OLIVEIRA 
Relator